【裁判字號】    95,財管,86
【裁判日期】    950803
【裁判案由】    指定遺產管理人
【裁判全文】
臺灣高雄地方法院民事裁定              95年度財管字第86號
聲  請  人  美商花旗商業銀行股份有限公司
法定代理人  甲○○
上聲請人聲請對被繼承人丁○○指定遺產管理人事件，本院裁定
如下：
  主  文
指定財政部國有財產局臺灣南區辦事處為被繼承人丁○○之遺產
管理人。
程序費用新臺幣壹仟元由被繼承人丁○○之遺產負擔。
  理  由
一、聲請意旨略以：被繼承人丁○○（男，民國○○年○ 月○ 日生
    ，身分證統一編號：Ｚ000000000號，生前籍設高雄縣鳳山市
    ○○街164 之3 號），前於民國90年7 月9 日向聲請人借款
    新臺幣（下同）1,441,279 元並簽訂「房屋抵押借款暨擔保
    透支/ 自由年貸貸款約定書」，約定借款期間自90年7 月9
    日至104 年5 月9 日止，且提供座落於高雄縣鳳山市○○街
    164 之3 號房地設定最高限額144 萬元之第一順位抵押權擔
    保該筆債務；詎被繼承人丁○○自94年3 月9 日即未依約繳
    納本息，本金尚欠1,272,065 元未清償。其後被繼承人丁○○於94年9 月6 日死亡，其繼承人均拋棄繼承權，為此，爰
    依法聲請指定財政部國有財產局台灣南區辦事處為被繼承人
    丁○○之遺產管理人等語，並提出房屋抵押借款暨擔保透支
    / 自由年貸貸款約定書、本院家事法庭函、繼承系統表、相
    關戶籍資料影本各1 件為證。
二、按繼承開始時，繼承人之有無不明者，由親屬會議於1 個月
    內選定遺產管理人，並將繼承開始及選定遺產管理人之事由
    ，向法院報明；另繼承開始時，繼承人有無不明，而無親屬
    會議或親屬會議不能於1 個月內選定遺產管理人時，得由利
    害關係人或檢察官聲請法院選任之；又先順序繼承人均拋棄
    其繼承權時，由次順序之繼承人繼承，其次順序之繼承人有
    無不明或第四順序之繼承人均拋棄其繼承權者，準用關於無
    人承認繼承之規定，此觀民法第1177條、第1178條第2 項、
    第1176條第6 項規定自明。準此，若被繼承人之全體繼承人
    均拋棄其繼承權，而被繼承人之親屬會議復未於繼承開始後
    1 月內選定遺產管理人者，依前開規定，即得由利害關係人
    聲請法院指定被繼承人之遺產管理人。
三、經查：
（一）本件聲請人係被繼承人丁○○之債權人，此經聲請人提出
      房屋抵押借款暨擔保透支/ 自由年貸貸款約定書1 份為證
      ，自可信為真實，則聲請人自應屬前揭條文所稱之利害關
      係人無訛。
（二）而被繼承人丁○○於94年9 月6 日死亡，其第一順位繼承
      人即其子女蔡嘉紹、蔡惠婷、蔡順煌、第2 順位繼承人即
      其母乙○○、第三順位繼承人即兄弟姊妹己○○、庚○○
      、丙○○、第四順位繼承人即外祖母戊○○等人，均拋棄
      繼承等情，已據聲請人提出被繼承人丁○○之繼承系統表
      及本院家事法庭95年3 月15日雄院隆家雄94繼2105字第12
      767 號函影本各1 件為證，並經本院依職權調取本院94年
      度繼字第2105號拋棄繼承權卷宗核閱屬實，則依前開民法
      第1176條第6 項規定，本件即應準用關於無人承認繼承之
      規定，而被繼承人丁○○之繼承人並未於死亡發生之日起
      1 個月內選定遺產管理人呈報本院，是本件聲請人依前開
      條文之規定，本於利害關係人之地位，向本院聲請指定遺
      產管理人，自屬有據。
（三）本院審酌：
    (一)被繼承人丁○○之繼承人即其子女蔡嘉紹、蔡惠婷、蔡順
      煌、第2 順位繼承人即其母乙○○、第三順位繼承人即兄
      弟姊妹己○○、庚○○、丙○○、第四順位繼承人即外祖
      母戊○○等人，既均已拋棄繼承，已如前述，本無義務就
      被繼承人丁○○之遺產再為管理，且本院依民法第1131條
      之規定，通知得為親屬會議會員之被繼承人丁○○之母乙○○；兄弟姊妹己○○、庚○○、丙○○，以及外祖母戊○○等人於函到10日內陳報是否願擔任被繼承人丁○○之
      遺產管理人，渠等均已具狀向本院明確表示不願意擔任，
      有渠等出具之陳報狀1 份在卷可稽。是該等拋棄繼承人既
      均無意擔任遺產管理人，又未組成親屬會議選任遺產管理
      人，自更遑論指定其等中之一人為遺產管理人時，其等能
      順利進行本件被繼承人遺產之管理，而其等既已行使法律
      所賦予之拋棄繼承權，並可知均不願擔任遺產管理人，顯
      已不願再與被繼承人丁○○之遺產有何糾葛，不能僅因其
      等係被繼承人丁○○之親屬，即認其等有擔任被繼承人丁○○遺產管理人之義務。況擔任遺產管理人須熟悉相關法
      律程序，否則尚有稅捐相關法令之罰責，實非一般親屬或
      其中受有高等教育之知識份子卻不具遺產管理相關知識之
      人必然可勝任，如強令無管理意願之被繼承人親屬擔任遺
      產管理人，不僅陷該任遺產管理之人稍有不慎即涉罰責，
      並徒惹民怨，是本院認前開拋棄繼承人均不適宜擔任本件
      遺產管理人。
    (二)又經本院依職權向高雄律師公會函詢有意願擔任遺產管理
      人之律師名單，並由其中隨機抽取林伯祥律師及郭家駿律
      師予以徵詢之結果，林伯祥律師及郭家駿律師均無意願擔
      任本件遺產管理人，此有本院電話紀錄2份在卷可稽。
    (三)是本院斟酌依民法第1185條規定，無人繼承之遺產，於清
      償債權、交付遺贈物後，如有賸餘歸屬國庫，從而無人繼
      承之遺產若有賸餘，終歸國家所取得，凡此均由管理國有
      財產之機關處理無訛，惟如非經遺產管理程序即由遺產管
      理人完成清償債權並交付遺贈物等清算程序前，實無從知
      悉該遺產是否有賸餘，苟以繼承人均拋棄繼承推論該遺產
      無賸餘，不免擅斷，再參以無人繼承之遺產如有賸餘即歸
      國庫，而由職司國有財產管理之機關管理，如無賸餘則職
      司國有財產管理之機關即不願管理，兩相對照，顯與國家
      機關具有公益性質甚不相符。又職司國有財產管理之機關
      代為管理無人繼承之遺產所為支出雖係由納稅義務人共同
      承擔，惟國有財產管理之機關既有取自無人繼承，且無負
      債之遺產，又係國家機關，衡諸社會保險之概念，該支出
      實與社會公平正義無違，況該支出如由擔任遺產管理人之
      拋棄繼承人個人承擔，豈非更不公平 (蓋該拋棄繼承人可
      能僅因係被繼承人之親屬，且所受教育又較高如此而已，
      並未獲得其他利益）？更遑論本件被繼承人丁○○之債務
      ，有部分係有不動產予以擔保，有上開聲請人所提出之房
      屋抵押借款暨擔保透支/ 自由年貸貸款約定書1 份在卷可
      證，故有不動產可供拍賣償債，擔任其遺產管理人所墊付
      之管理費用及報酬，於遺產處分時仍可優先分配歸墊，並
      不會使國庫因墊付費用而受損害。況國有財產管理之機關
      就遺產管理之相關法律程序亦相當熟悉，若擔任遺產管理
      人，不僅不致對其造成過重之負擔，且可使被繼承人丁○○之遺產儘速分配確定，稅捐機關儘早課得應收稅款，減
      少國家稅收之損失，兩相權衡，實難謂有何損害。故不論
      遺產有無賸餘，均與已拋棄繼承之人無涉，是職司國有財
      產管理之機關擔任該等遺產之遺產管理之人自屬適宜，而
      不應將此責任推由已與遺產無涉之拋棄繼承人負擔。綜上
      所述，本院認宜指定財政部國有財產局臺灣南區辦事處為
      被繼承人丁○○之遺產管理人。
四、依非訟事件法第157 條、第24條第1項，裁定如主文。
中    華    民    國    95    年    8     月    3     日
                  家事法庭法  官  李怡諄
上為正本係照原本作成。
如對本裁定抗告須於裁定送達後10日內向本院提出抗告狀。
中    華    民    國    95    年    8     月    3     日
                          書記官  李憶如


司法院資訊處製作；財團法人民間司法改革基金會備份。
